【裁判字號】    88,訴,3257
【裁判日期】    890929
【裁判案由】    拆屋還地
【裁判全文】
臺灣臺中地方法院民事判決  八十八年度訴字第三二五七號
    原      告  丙○○
    訴訟代理人  張瑞坤
                甲○○
    被      告  乙○○
    訴訟代理人  劉鴻基律師
右當事人間拆屋還地事件，本院判決如左：
      主    文
被告應將坐落台中市○○區○○段九六九地號土地上如附圖所示Ａ部分（面積零點零
零玖參貳捌公頃）及同段九七０地號土地上如附圖所示Ｂ部分（面積零點零零玖參玖
捌公頃）之木造石綿瓦鐵皮建物拆除，並將上開土地返還原告。
被告應給付原告新台幣貳萬肆仟貳佰參拾貳元及自民國八十八年十月二十九日起至清
償日止，按年息百分之五計算之利息。
原告其餘之訴駁回。
訴訟費用由被告負擔百分之九十五，餘由原告負擔。
本判決原告勝訴部分於原告以新台幣陸拾陸萬參仟元為被告供擔保後，得假執行；但
被告如於假執行程序實施前，以新台幣壹佰玖拾玖萬元為原告預供擔保，得免為假執
行。
原告其餘假執行之聲請駁回。
      事    實
甲、原告方面：
  一、聲明：(一)被告應將坐落台中市○○區○○段九六九及九七０地號二筆土地內之
      木造石綿瓦鐵皮建物拆除，將上開二筆土地（面積以實測為準）返還原告。(二)
      被告應給付原告新台幣（下同）十三萬六千四百十七元，及自起訴狀送達翌日
      起至返還前項土地之日止，按年息百分之五計算之利息。(三)願供擔保請准宣告
      假執行。
  二、陳述：
    (一)被告所有未辦保存登記之木造石綿瓦鐵皮建物（下稱訟爭建物），自民國八十
      七年十二月十八日起，無權占有原告所有坐落台中市○○區○○段九六九、九
      七０地號土地（下稱系爭土地），爰依民法第七百六十七條前段之規定，訴請
      被告拆除訟爭建物並返還系爭土地。
    (二)被告無權占有之行為，明顯侵害原告之所有權，又被告無法律上之原因無權占
      有原告之土地，顯受有相當於租金之利益，依民法第一百八十四條第一項前段
      「因故意或過失，不法侵害他人之權利者，負損害賠償之責任」及同法第一百
      七十九條「無法律上之原因而受利益，致他人受損害者應返還其利益」之規定
      ，原告自得對被告請求相當於租金之不當得利。再依土地法第一百零五條準用
      同法第九十七條之規定，原告自得對被告請求土地申報總價額年息百分之十計
      算之租金。查訟爭土地面積合計一百九十二‧七七平方公尺，公告現值每平方
      公尺一萬零五百元，被告自八十七年十二月十八日起無權占有原告所有系爭土
      地，迄八十八年八月二十日止共計二百四十六天，爰請求被告給付十三萬六千
      四百十七元，及自起訴狀繕本送達翌日起至清償日止，按年息百分之五之利息
      。
  三、對被告所為抗辯之陳述：訟爭建物顯無使用價值，又被告並未提出證據證明系
      爭建物為訴外人林水木所有，且係在九七０地號土地設定抵押權之前即已建築
      完成，本件應無民法第八百七十六條之適用。
  四、證據：提出土地登記簿謄本四份、地籍圖謄本一份、地價謄本二份及現場照片
      十張為證。
乙、被告方面：
  一、聲明：(一)駁回原告之訴及其假執行之聲請。(二)如受不利益之判決願供擔保請免
      為假執行。
  二、陳述：
    (一)台中市○○區○○段九六四、九六九地號土地原係訴外人徐淑麗所有，另同段
      九七０地號土地、訟爭建物及五五二號建物（坐落於九六四地號上）則係訴外
      人即徐淑麗之夫林水木所有，被告於八十七年十二月十八日由鈞院拍賣取得訟
      爭建物、五五二建物及九六四地號土地，原告則拍得九六九、九七０地號土地
      。因林水木與徐淑麗係夫妻關係，足證林水木使用九六四、九六九地號土地興
      建訟爭建物，顯非無權占有。況依民法第八百七十六條規定及最高法院四十八
      年台上字第一四五七號判例意旨，訟爭建物與訟爭土地之法律關係應屬法定地
      上權或租賃，非屬無權占有。原告於拍賣前既已知訟爭土地上有建物存在，而
      仍願意投標買受，自應受此不利益之限制。
    (二)房屋課稅現值與市價有極大落差，不足據為訟爭建物有無經濟價值判斷之依據
      ，訟爭建物經台灣省建築師公會鑑價結果，現值達一百二十八萬四千四百零三
      元，且係被告以一百五十萬元由法院拍賣取得，足認具有相當之經濟價值。又
      訟爭建物雖僅與坐落土地中之九七０地號土地同屬林水木所有，惟於八十三年
      一月十二日設定抵押權及地上權之前已經存在，仍應有民法第八百七十六條法
      定地上權之適用或類推適用。
  三、證據：提出本院不動產權利移轉證書、測量成果圖、本院八十八年度中簡字第
      一０二號塗銷地上權登記事件民事判決各一份為證，並聲請調閱本院八十六年
      度執字第二０七四九號卷宗。
丙、本院依職權勘驗現場並囑託台中市中興地政事務所派員測量。
      理    由
一、原告主張：被告所有未辦保存登記之木造鐵皮石綿瓦建物，自八十七年十二月十
    八日起無權占有原告所有訟爭土地，爰依民法第七百六十七條前段之規定，訴請
    被告拆除訟爭建物並返還訟爭土地，並依土地法第一百零五條準用同法第九十七
    條之規定，請求土地申報總價額年息百分之十計算之租金，迄八十八年八月二十
    日止共計二百四十六天，被告應給付十三萬六千四百十七元，及自起訴狀繕本送
    達翌日起至返還訟爭土地之日止，按年息百分之五之利息等語。被告則以：台中
    市○○區○○段九六四、九六九地號土地原係訴外人徐淑麗所有，另同段九七０
    地號土地、訟爭建物及五五二號建物則係訴外人即徐淑麗之夫林水木所有，被告
    於八十七年十二月十八日由鈞院拍賣取得訟爭建物、五五二建物及九六四地號土
    地，原告則拍得九六九、九七０地號土地，因林水木與徐淑麗係夫妻關係，足證
    林水木使用九六四、九六九地號土地興建訟爭建物，顯非無權占有，又訟爭建物
    雖僅與坐落土地中之九七０地號土地同屬林水木所有，惟於八十三年一月十二日
    設定抵押權及地上權之前已經存在，仍應有民法第八百七十六條法定地上權之適
    用或類推適用；再者，房屋課稅現值與市價有極大落差，不足據為系爭建物有無
    經濟價值判斷之依據，且訟爭建物係被告以一百五十萬元由法院拍賣取得，足認
    具有相當之經濟價值等語，資為抗辯。
二、本件原告主張被告拍賣取得之訟爭建物占用原告所有訟爭土地，且訟爭土地中九
    六九地號土地原屬訴外人徐麗淑所有，九七０地號土地原為訴外人林水木所有之
    事實，業據原告提出土地登記簿謄本二份、地籍圖謄本一份及現場照片十張為證
    ，且為被告所不爭執，應認原告此部分主張之事實為真實。本件兩造爭執之重點
    ，乃在於被告拍賣取得訟爭建物後，就訟爭土地是否具有法定地上權。
三、按土地及其土地上之建築物，同屬於一人所有，而僅以土地或僅以建築物為抵押
    者，於抵押物拍賣時，視為已有地上權之設定，其地租由當事人協議定之，協議
    不諧時，得聲請法院定之；土地及其土地上之建築物，同屬於一人所有，而以土
    地及建築物為抵押者，如經拍賣，其土地與建築物之拍定人各異時，適用前項之
    規定，民法第八百七十六條定有明文。依本條之規定，法定地上權之發生，須具
    有下列條件始足當之：(1)須土地及建物同屬於一人所有，(2)須設定抵押權時，建
    物已存在，(3)須以土地或建物為抵押，或以兩者同為抵押，(4)須因拍賣而實行抵
    押權，(5)須拍賣結果致土地及建物各異其所有人，(6)須建物具有相當之經濟價值
    （最高法院五十七年台上字第一三０三號判例參照）。經查：
  (一)被告雖抗辯訟爭建物為訴外人林水木所有，於八十三年一月十二日設定抵押權之
    前已經存在云云，並提出本院八十八年度中簡字第一０二號塗銷地上權登記事件
    民事判決一份為證。然查，本院民事執行處拍賣訟爭建物（八十六年度執字第二
    ０七四九號）前，曾命債權人大眾商業銀行股份有限公司台中分行查報訟爭建物
    之所有權歸屬，經該銀行查報結果，訟爭建物並無所有權資料，是本院民事執行
    處於拍賣公告上特別註明：「九、其他有關事項：‧‧‧，4.第三標土地上現有
    鐵皮房屋一間，供店面倉庫使用，使用關係不明，拍定後不點交」等語，此有該
    銀行八十七年七月十三日所提民事呈報狀及本院拍賣公告附於上開執行卷可參，
    故並無證據足以證明訟爭建物確屬訴外人林水木所有，及訟爭建物於訟爭土地設
    定抵押權之前即已存在。至本院八十八年度中簡字第一０二號塗銷地上權登記事
    件判決，亦僅記載該事件之被告大眾商業銀行股份有限公司自認訟爭建物為林水
    木所搭建，於設定地上權時已存在等語，並無確切證據足認訟爭建物為林水木所
    有，且係於設定抵押權之前即已存在。退步言，縱訟爭建物原屬訴外人林水木所
    有，惟訟爭建物所占用之土地，其中僅九七０地號土地原為林水木所有，至九六
    九地號土地則原屬訴外人徐麗淑所有，此亦與前述「須土地及建物同屬於一人所
    有」之要件不符。
  (二)被告又抗辯訟爭建物經台灣省建築師公會鑑價結果，現值達一百二十八萬四千四
    百零三元，且係被告以一百五十萬元由本院拍賣取得，足認具有相當之經濟價值
    云云。惟查台灣省建築師公會台中市辦事處僅以書面資料估算，並未前往現場勘
    驗，且係以鋼鐵造每平方公尺單價六千零六十一元、折舊年限五十二年、已使用
    十七年，作為估價之基準，又估價範圍除訟爭建物（一八七‧二六平方公尺）外
    ，另包括九六四地號土地上之違建，共計二四二‧０二平方公尺等情，有該辦事
    處八十九年八月八日台建師中市鑑字第三四０號函暨所附房屋不動產價格查估計
    算表在卷可佐。而經本院勘驗結果，訟爭建物內部天花板為木造，屋頂覆蓋石綿
    瓦，牆壁一部分為鐵皮、一部分為石綿瓦，其結構簡陋、老舊、矮小，且多處破
    損，有現場照片十張附卷為證，是訟爭建物顯非鋼鐵造，剩餘使用年限亦顯不足
    三十五年，其價值遠遜於一百二十八萬四千四百零三元，甚為明顯。參以，系爭
    建物除後段靠近五五二建號建物之小部分作為廚房使用之外，其餘大部分均閒置
    ，亦有上開照片及本院勘驗筆錄在卷可參，而原告係以九百三十二萬八千元拍得
    訟爭土地，復有投標書附於上開執行卷可證。據此，若任由被告占用訟爭土地而
    予以閒置，非但對原告不公，且將有害於社會經濟公益。
  (三)綜上以觀，訟爭建物就原告所有訟爭土地要難視為可成立民法第八百七十六條第
    一項所規定之法定地上權。至被告另抗辯本件應有最高法院四十八年台上字第一
    四五七號判例（按此一判例已明文修訂為民法第四百二十五條之一）之適用云云
    ，經查該判例仍須符合：(1)須土地及建物同屬於一人所有，(2)須建物具有相當之
    經濟價值之要件，且本件訟爭土地既屬設定抵押權後經拍賣之情形，自無該判例
    之適用甚明。
四、按所有人對於無權占有或侵奪其所有物者，得請求返還之，對於妨害其所有權者
    ，得請求除去之，民法第七百六十七條前段及中段分別定有明文。又無法律上之
    原因而受利益，致他人受損害者，應返還其利益，為同法第一百七十九條前段所
    明定。而無權占有他人土地，可能獲得相當於租金之利益，此為社會通常之觀念
    ，最高法院六十一年台上字第一六九五號著有判例可資參照。再租用土地建築房
    屋之土地租金以不超過土地申報總價額年息百分之十為限，此觀土地法第一百零
    五條、第九十七條第一項自明，無權占有他人土地建築房屋之情形應亦同此解釋
    。被告所有訟爭建物無權占有原告所有訟爭土地，已如前述，其占用九六九地號
    土地如附圖所示Ａ部分面積零點零零玖參貳捌公頃，另占用九七０地號土地上如
    附圖所示Ｂ部分面積零點零零玖參玖捌公頃等情，並經本院囑託台中市中興地政
    事務所派員測量屬實，製有複丈成果圖附卷可按。原告請求被告拆除訟爭建物並
    返還所占用之上開土地，自屬有據，應予准許。又訟爭土地申報地價每平方公尺
    為二千四百元，有土地登記謄本二份存卷可參，而訟爭土地已編定為第三種住宅
    區，亦有台中市政府八十七年七月二十八日八七府工都字第九六四五五號函附於
    前開執行卷為證，參以訟爭土地屬台中市西屯區，位於台中港路三段以北之新開
    發地區，交通便捷，地段尚屬繁榮，本院認原告請求被告給付相當於租金之不當
    得利部分，應以訟爭土地申報總價額年息百分之八計算，較為允當，依此核算，
    原告請求被告給付自八十七年十二月十八日起至八十八年八月二十日止之不當得
    利共二萬四千二百三十二元【2400×（93.28＋93.98）×0.08×246÷365＝
    24232 】，及自起訴狀繕本送達翌日（即八十八年十月二十九日）起至清償日止
    ，按年息百分之五計算之利息部分，為有理由，應予准許，逾此部分之請求則難
    謂有據，應予駁回。
五、兩造陳明願供擔保，聲請宣告假執行或免為假執行，經核原告勝訴部分，合於法
    律規定，爰分別酌定相當之擔保金額宣告之；原告其餘假執行之聲請，因訴之駁
    回而失所附麗，不予准許。
六、因本件事證已臻明確，兩造其餘主張、陳述及所提之證據，核與判決結果不生影
    響，均毋庸再予審酌，附此敘明。
七、據上論結，原告之訴為一部有理由，一部無理由，依民事訴訟法第七十九條但書
    、第三百九十條第二項、第三百九十二條，判決如主文。
中      華      民      國    八十九    年      九      月    二十九    日
                                    臺灣臺中地方法院民事第四庭
~B法      官  陳文燦
右為正本係照原本作成
如不服本判決，應於判決送達後二十日內，向本院提出上訴狀。
中      華      民      國    八十九    年      九      月    二十九   日
~B法院書記官


司法院資訊處製作；財團法人民間司法改革基金會備份。
